臺灣台中地方法院民事判決　九十三年度訴字第二四七九號
　　原　　　告　　乙○○
　　訴訟代理人　　徐文宗　律師
　　複　代理人　　林雅儒律師
　　被　　　告　　甲○○○
　　訴訟代理人　　黃光慶律師
右當事人間請求返還墊款事件，本院於民國九十四年三月二十二日言詞辯論終結，判
決如左：
    主    文
被告應給付原告新臺幣貳佰伍拾貳萬玖仟玖佰參拾陸元，及自民國八十三年九月五日
起至清償日止，按年息百分之五計算之利息。
訴訟費用由被告負擔。
本判決於原告以新臺幣捌拾肆萬肆仟元供擔保後，得假執行；但被告以新臺幣貳佰伍
拾貳萬玖仟玖佰參拾陸元為原告供擔保後，得免為假執行。
    事實及理由
甲、程序方面：
    按訴狀送達後，原告不得將原訴變更或追加。但擴張或減縮應受判決事項之聲明
    者，不在此限。民事訴訟法第二百五十五條第一項第三款定有明文。本件原告提
    起本訴原聲明請求：「1.被告應給付原告新台幣（下同）三百五十四萬八千五百
    二十元及自民國（下同）八十三年九月五日起至清償日止，按年息百分之五計算
    之利息。2.原告願供擔保請准宣告假執行。」嗣於九十三年十二月十四日言詞辯
    論期日當庭以九十三年十二月十四日民事準備書狀減縮第一項聲明為：「被告應
    給付原告二百五十二萬九千九百三十六元及自八十三年九月五日起至清償日止，
    按年息百分之五計算之利息。」核其情形固屬訴之變更，然其所本之原因事實同
    一，應予准許。
乙、實體方面：
壹、原告起訴主張：緣兩造均為訴外人喜客來股份有限公司（下稱喜客來公司）之股
    東，於八十三年間原告為該公司之董事長，被告則為監察人，喜客來公司在八十
    三年六月三十日在台北市○○○路○段四十一號晶華酒店召開股東會，該次股東
    會決議將辦理現金增資五百萬股，每股以十二元溢價發行，被告認了二十九萬二
    千零七十一股，其中尚有八萬一千二百四十三股未認足，就其中已認足部分即二
    十一萬零八百二十八股，以每股十二元計算，合計二百五十二萬九千九百三十六
    元。被告當時委託原告先行代墊該股款，原告乃於八十三年九月五日分四筆各為
    四十七萬四千九百一十六元、十二萬三千四百四十元、二百四十萬六千四百九十
    六元、五十萬元之股款存入或匯入喜客來公司之收受股款專戶。詎該款存入後，
    原告曾數次向被告催討，但被告卻藉口身體不適，要求擇期會算，嗣因原告事務
    繁忙，未再積極催討，致被告迄今尚未返還分文，至本年八月間以永旭法律事務
    所九十三年八月二十三日九三旭法字第○八二三號函向被告催討，但被告竟以存
    證信函回文未曾委託云云。按原告因處理事務支出之必要費用，被告應償還之，
    並應自八十三年九月五日時起支付利息。縱認委任關係不存在，然原告確已代被
    告支付該股款，使被告應負之繳納股款債務消滅，足證原告所為係有利於被告，
    且自增資后迄今十年間，被告亦未曾異議，是原告所為顯與被告明示或可得推知
    之意思無違，依民法第一百七十六條規定，被告亦應償還原告所支付之金額。又
    原告為被告代償前開股款，縱非基於委任或無因管理，然被告既因原告代墊前開
    股款，使被告應繳之股款債務消滅，因而受有債務消滅之利益，被告又非有受此
    利益之法律上原因，是原告自得請求被告返還前開金額之不當得利。為此爰依委
    任之法律關係提起本訴，又鈞院如認為委任之法律關係如不存在，則原告將依無
    因管理或不當得利之法律關係擇一請求。為此，提起本訴，並聲明：(一)被告應給
    付原告二百五十二萬九千九百三十六元及自八十三年九月五日起至清償日止，按
    年息百分之五計算之利息；(二)願供擔保請准宣告假執行。
貳、被告則以：被告從未委任原告代被告繳交增資股款，且依原告所舉之書證，均不
    足以證明被告有償還原告股款之義務，查被告因見喜客來公司於原告經營下，呈
    現虧損，從而審慎考慮後，放棄參與該次現金增資繳款，何來委託原告代墊股款
    之舉，原告自應就兩造間有委任契約乙節舉證以實其說。依民法第五百三十一條
    、公司法第二百七十三條第一項、第二百七十四條規定，增資認股為要式行為，
    果真原告受被告委任代墊股款，以原告身為董事長熟稔公司法，且受委任之金額
    龐大時，豈有不依法要求被告出具委任書，足證被告並無委任原告代墊股款乙事
    ，且因欠缺委任書面，無從成立委任契約。另原告提出存摺000－000－0
    0000帳號上以人工手寫之「甲○○○」即表彰原告代被告所繳之股款，蓋該
    手寫部分屬私文書且為原告所提出，乃原告認作主張之事實，尚不足以證明該等
    款項之真正性質。原告提出四紙存款憑條或匯款回條，乃以「乙○○」名義存入
    ，四張金額合計為三百一十三萬三千九百四十八元，與原告主張其代被告所繳之
    股款及認股股數不符。又果如被告委託原告代墊款項時，金額明確，原告何需於
    八十三年九月五日同一日於台灣土地銀行分三筆及台灣銀行一筆零星匯入，與原
    告所主張不符之金額，此顯違常理。另查被告並無意思認購新股，原告提出原股
    東增資認股表，僅表示股東如欲參加增資認股時，依原持股比例可增加認購之股
    數而已，要無任何拘束被告之效力。被告因不欲認購新股，因而未於八十三年九
    月五日繳款期限屆滿日繳交股款，依公司法第二百七十六條第三項及喜客來公司
    發行新股通知書第五條所示，即生失權效果，實無由原告強迫被告認股。且股票
    為有價證券，必須占有股票方得行使權利，被告迄今並無持有喜客來公司八十三
    年供增資發行之二十一萬零八百二十八股股票，依前開說明被告既未占有該等股
    票，自不足以證明被告曾委任原告代墊股款認購增資新股。依喜客來公司九十四
    年二月十八日九四喜董字第九四○二○○二號函覆本院所示，被告名義遭冒用所
    增加之二十一萬零八百二十八股股票，自發行迄今近十一年均留置在該公司，未
    見被告領取，足証被告並無意認購亦未委任原告代購股票。被告既從未委任原告
    代為認股或代繳股款，亦未曾向原告有任何借貸之意思表示，依最高法院九十三
    年台上字第十九號判決意旨所示，原告就其主張與被告間有委任意思表示相互一
    致乙節自有踐行舉證之義務，並不因原告自稱其曾繳款並擅自以被告名義認購增
    資新股時，即認兩造間訂有委任契約。退步言，若認本件兩造間存有委任之法律
    關係時，依前開規定於原告未將增資股票交付被告時，被告本無義務交付原告款
    項，爰原告引用同時履行抗辯，以保權益。另就不當得利之部分，原告之繳款，
    直接得利者為喜客來公司，至於喜客來公司因錯誤或其他原因將股權登記予被告
    ，乃喜客來公司與被告間或原告與喜客來公司間之另一法律關係，則兩造間之受
    損與得利欠缺直接因果關係，原告自不得向被告為不當得利之請求。縱認兩造間
    之損益有直接因果關係時，惟原告未經被告同意，逕自匯款，促使喜客來公司將
    股票登記予被告名下，此一行為顯然違反被告之本意，因原告所為係強迫得利之
    行為，亦不得以不當得利之法律關係向被告請求。縱認兩造間之損益有直接因果
    關係且原告亦非強迫得利時，然被告並未自原告取得金錢，所得者僅係喜客來公
    司之股票，而該等股票現仍存在，依民法第一百八十一條規定，被告縱有返還利
    益之義務時，亦僅該當返還系爭股票，要非價金，而原告現依不當得利之法律關
    係請求被告返還價金，顯然於法不符等語資為抗辯。並聲明：(一)駁回原告之訴及
    假執行之聲請；(二)如受不利判決，願供擔保請准宣告免為假執行。
參、兩造不爭執之事實：
一、兩造均為喜客來公司之股東，於八十三年間原告為該公司之董事長，被告則為監
    察人，喜客來公司在八十三年六月三十日在台北市○○○路○段四十一號晶華酒
    店召開股東會，該次股東會決議將辦理現金增資五百萬股，每股以十二元溢價發
    行。
二、被告於喜客來公司八十三年增資后，其名下股數確有增加二十一萬零八百二十八
    股，以每股十二元計算，該增資股款合計二百五十二萬九千九百三十六元，均已
    繳納予喜客來公司。
肆、得心證之理由：
一、本件原告主張之事實，有其提出喜客來公司八十三年度股東會議事錄、臺灣土地
    銀行活期存款存款憑條影本三紙暨臺灣銀行匯出匯款回條聯、喜客來公司帳戶存
    入名細表、永旭法律事務所九十三年八月二十三日九三旭法字第○八二三號函、
    豐原中正路郵局九十三年九月六日第九七九號存證信函、喜客來公司八十三年七
    月二十二日股東增資認股表、喜客來公司八十四年二月三日股數變動表、喜客來
    公司八十三年九月五日股款繳納收據存根、最高法院八十六年台上字第八九一號
    裁判要旨、最高法院九十年台上字第二三○八號裁判要旨集經濟部商業司公司登
    記資料線上查詢系統資料等影本各一份附卷為證，被告對於兩造均為喜客來公司
    之股東，於八十三年間原告為該公司之董事長，被告則為監察人，喜客來公司在
    八十三年六月三十日在台北市○○○路○段四十一號晶華酒店召開股東會，該次
    股東會決議將辦理現金增資五百萬股，每股以十二元溢價發行，被告於喜客來公
    司八十三年增資后，其名下股數確有增加二十一萬零八百二十八股，以每股十二
    元計算，該增資股款合計二百五十二萬九千九百三十六元，均已繳納予喜客來公
    司之事實，固不爭執，然否認有參與該次現金增資繳款，亦無委託原告代墊股款
    之情事，並以前揭情詞置辯，復據其提出最新公司法解釋彙編第一百五十六條、
    最高法院十七年上字第九一七號判例要旨、最高法院四十三年臺上字第三七三號
    判例要旨、最高法院八十六年度台上字第二二九號判例要旨、票據法梁宇賢著第
    二十頁、新訂債法論邱聰智著第三百零六頁、第三百零七頁、最高法院九十三年
    台上字第十九號民事判決、喜客來公司八十三年七月二十五日喜董（八十三）字
    第○三八號發行新股通知書、最高法院五十一年台上字第五一四號判例及最高法
    院三十年上字四○號判例等影本各一份存卷為憑。是本件兩造所爭執之處，應在
    於（一）被告有無參與八十三年間之現金增資認股二十一萬零八百二十八股？（
    二）被告有無委任原告代墊上開增資股款二百五十二萬九千九百三十六元？（三
    ）原告主張依無因管理之法律關係所為之本件請求，是否有理由？（四）原告主
    張依不當得利之法律關係所為之本件請求，是否有理由？
二、首就被告有無參與八十三年間之現金增資認股二十一萬零八百二十八股？暨被告
    有無委任原告代墊上開增資股款二百五十二萬九千九百三十六元？之爭點以論：
    原告主張喜客來公司在八十三年六月三十日召開股東會，決議將辦理現金增資五
    百萬股，每股以十二元溢價發行，被告認了二十九萬二千零七十一股，其中尚有
    八萬一千二百四十三股未認足，就其中已認足部分即二十一萬零八百二十八股，
    以每股十二元計算，合計二百五十二萬九千九百三十六元，被告當時委託原告先
    行代墊該股款，原告乃於八十三年九月五日分四筆各為四十七萬四千九百一十六
    元、十二萬三千四百四十元、二百四十萬六千四百九十六元、五十萬元之股款存
    入或匯入喜客來公司之收受股款專戶等語，被告則否認有參與該次現金增資繳款
    ，亦無委託原告代墊股款之情事。經查喜客來公司於八十三年六月三十日經股東
    會決議辦理增資前，被告所持有股份數為九二七、六四一股，此有卷附喜客來公
    司原股東增資認股表乙份可稽，而該次增資後，被告名下股份數增為一、一三八
    、四六九股，亦有卷附喜客來公司股數變動表可證，又經本院函詢喜客來公司，
    經該公司於九十四年二月十八日以９４喜董字第９４０２００２號函覆本院說明
    二已明載「本公司８３年增資監察人股東甲○○○名下確實增加股數２１０８２
    ８股：：：」，是被告於該次增資後持股數確實增加二十一萬零八百二十八股，
    應無疑義，足見被告應有參與該次增資，則被告猶抗辯稱其未參與增資云云，實
    不足採。次查，被告現今仍擔任喜客來公司監察人，而以被告身為公司監察人於
    任期中就其股份之增減，須依法向主管機關為申報（公司法第二百二十七條準用
    第一百九十七條規定），則被告對其持股數額應知之甚稔，是衡諸常情，倘如被
    告所稱其未參與該次增資，則自八十三年增資後其名下股份增加達二十餘萬股，
    被告豈可能於此十年間皆無異議？又依喜客來公司繳款流程，各認股股東繳款後
    ，喜客來公司皆會開立股款繳納收據交由股東收執，而依卷附喜客來公司現仍留
    存之股款繳納收據存根，亦有被告認股繳納二百五十二萬九千九百三十六元之繳
    納收據證明，是果如被告所稱其未參與增資，則其收受該繳款證明何以迄今皆無
    異議？由上益見被告抗辯稱其未參與該次增資云云，顯與常情相違，應不可採。
三、次按「當事人主張有利於己之事實，就其事實有舉證之責任，民事訴訟法第二百
    七十七條定有明文。又事實有常態與變態之分，其主張常態事實者無庸負舉證責
    任，反之，主張變態事實者，則須就其所主張之事實負舉證責任。」、「印章由
    本人或有權使用之人蓋用為常態，由無權使用之人蓋用為變態，主張該變態事實
    之當事人，應負舉證責任。」（最高法院八十六年度台上字第八九一號、九十年
    台上字第二三○八號著有判決參照）。本件被告雖抗辯稱係遭原告冒名認股云云
    ，惟遭原告否認在案，查認股行為需由認股人填寫所認股數、種類、金額及其住
    所或居所，並簽名或蓋章於認股書（公司法第二百七十三條參照），是可知，認
    股行為係由本人或有權代理之人為之，乃屬常態，由無權代理之人為之，則為變
    態，是被告抗辯稱其係遭冒名認股，即屬變態之事實，參諸前揭判決要旨，自應
    由被告就此變態事實負舉證責任，然被告就此迄無舉證以實其說，其空言執此抗
    辯，應不可採。本件原告主張其有受被告委託代為繳納前開股款乙節，有卷附存
    款憑條及喜客來公司收受股款專戶存簿足憑，亦有喜客來公司留存之股款繳納收
    據存根在卷可稽，足證原告確有受被告委託代繳前開增資股款事宜無疑。至被告
    雖抗辯稱其未委任原告代繳股款云云，然查，喜客來公司八十三年增資后，被告
    所持有股數從原有之九十二萬七千六百四十一股增為一百一十三萬八千四百六十
    九股，而身為公司監察人於任期中就股份之增減，皆須依法向主管機關為申報，
    是被告對其持股數實知之甚稔，而被告自八十三年迄今長達十年間就其名下股份
    增加高達二十一萬零八百二十八股，皆無異議，甚者，歷年來更以其高持股數獲
    任喜客來公司監察人迄今，是被告抗辯稱未參與該次增資及未委任原告代繳云云
    ，顯與常情有違，自不足採。
四、綜上，本件仍應以原告主張被告有參與八十三年間之現金增資認股二十一萬零八
    百二十八股，並有委任原告代墊上開增資股款二百五十二萬九千九百三十六元之
    事實，較可採信為真實。按「受任人因處理事務支出之必要費用，委任人應償還
    之，並自支付時起之利息。」，民法第五百四十六條第一項定有明文。本件原告
    受託處理代繳增資股款事宜，業已於八十三年九月五日代繳完畢，有喜客來公司
    增資專用帳戶及股款繳納收據可稽，可見原告業已完成受託事項，而被告自八十
    三年增資後確已自喜客來公司處取得二十一萬零八百二十八股之股份，業如前述
    ，則原告主張依委任之法律關係請求被告返還墊款及利息，即屬有據。至被告雖
    抗辯稱原告未將增資股票交付被告，故其主張行使同時履行抗辯云云，然依喜客
    來公司前開函覆本院說明，可知前開增資股票均於喜客來公司持有中，是被告所
    辯應係被告與喜客來公司間之紛爭，實與原告無涉，則被告猶執此為辯，洵無足
    採，本件仍應以原告之主張，較可採信為真實。從而，原告憑以訴請被告應給付
    原告二百五十二萬九千九百三十六元，及自八十三年九月五日起至清償日止，按
    年息百分之五計算之利息，即為有理由，應予准許。
五、本件事證已臻明確，兩造其餘之攻擊防禦方法無逐一論述之必要，附此敘明。
伍、假執行之宣告：
    兩造陳明願供擔保，聲請宣告假執行或免為假執行，經核無不合，爰分別酌定相
    當擔保金額准許之。
陸、訴訟費用負擔之依據：民事訴訟法第七十八條。
中　　　華　　　民　　　國　　九十四　　年　　　四　　　月　　　八　　　日
                                臺灣台中地方法院民事第二庭
~B法　　　官　呂明坤
右為正本係照原本作成
如對本判決上訴，須於判決送達後廿日內向本院提出上訴狀
中　　　華　　　民　　　國　　九十四　　年　　　四　　　月　　　八　　　日
~B法院書記官　林金枝
